臺灣臺北地方法院刑事判決　　　　　　　 93年度自字第298號
自　訴　人　庚○○
自訴代理人　張致祥律師
被　　　告　丁○○
　　　　　　癸○○
　　　　　　丙○○
上列被告因誹謗案件，經自訴人提起自訴，本院判決如下：
    主  文
癸○○、丙○○共同公然侮辱人，各處拘役肆拾日，如易科罰金
均以參佰元折算壹日。
丁○○無罪。
    事  實
一、緣庚○○係台北市○○區○○路一九三號及一九五號「台大
    新生活大廈管理委員會」之主任委員，癸○○及其子丙○○
    均係該大廈之住戶，於民國九十三年七月一日晚上八時五十
    分許，在前開大廈一樓大廳內，因丙○○撕取該大廈黏貼於
    公佈欄之財務月報表，並置於大廳之茶几上，用以質問庚○○年度支出狀況，引發雙方產生口角，嗣庚○○欲將該紙財
    務月報表取走張貼回公佈欄時，渠等竟均基於普通傷害之犯
    意，徒手相互推擠，致丙○○受有前額多處挫、擦傷共約7
    ×5平方公分及右側大腿後方挫傷併腫痛約4×4平方公分等
    傷害；庚○○則受有左手臂擦傷併腫痛約1×1平方公分等傷
    害（二人傷害部分均互相撤回，並經本院以九十三年度易字
    第一七三０號判決公訴不受理確定），丙○○遂打電話報警
    ，並請其母癸○○到場，迨警察到場處理完畢離去後，庚○○、癸○○、丙○○三人猶互相爭吵，癸○○、丙○○二人
    即共同基於公然侮辱之犯意聯絡，在大廈管理員辛○○及當
    時出入一樓大廳住戶共見共聞之當場，均未具體指摘有何貪
    污之情事，而逕以足以貶損他人社會評價之「貪污」一詞辱
    罵庚○○。
二、案經自訴人庚○○提起自訴。
    理  由
壹、被告癸○○、丙○○之部分：
一、訊據被告癸○○、丙○○二人均矢口否認有前揭侮辱之犯行
    ，均辯稱：渠等不可能說自訴人貪污，自訴人不是公務員，
    怎可能講他貪污，且警察離開後，渠等就離開，並未停留在
    現場云云，惟查前開犯罪事實業據證人即該大廈管理員辛○○於九十四年六月二十九日本院審理時到庭證稱：「那天晚
    上九點左右，丙○○就到我們大廳來要我用對講機請主委自
    訴人下來，當時自訴人在睡覺，丙○○要我一直撥打，主委
    才下來，主委下來以後丙○○拿了壹張財務報表，他與自訴
    人搶這張報表，拉扯之間丙○○摔在地上就高喊打人，丙○○他就自己打電話報案，並請他母親癸○○到場，他們三人
    就繼續為了報表的事情爭吵，後來警察來了，是因為當時他
    們報案是傷害，但他們並沒有受傷，所以警察就走了，警察
    走了以後他們還繼續爭吵，丙○○、癸○○兩人就說自訴人
    貪污。」等語（見該次審判筆錄第二至三頁），核與自訴人
    庚○○之指訴相符，且參諸證人即該大廈住戶壬○○於九十
    四年四月二十七日到庭證稱：「當天警衛辛○○通知我說有
    住戶在一樓大廳爭吵，我就下去現場有兩位制服警察及丙○○、癸○○、庚○○等人在場，我聽到他們是為了大樓的帳
    目還在爭執，丙○○手上一張類似報表的紙張跟庚○○在爭
    執。（你看到他們之爭執情況之下，丙○○有無對庚○○有
    何批評的話？）我不記得。（警察在什麼時候離開？）我大
    概下樓十分鐘左右警察就離開，．．（警察離開以後雙方是
    否還有爭執？）有。內容不記得。」（見該次審判筆錄第三
    頁），顯見警察離去時，被告丙○○、癸○○還有在場與自
    訴人繼續爭吵，並非如被告二人所稱渠等隨同警察離去。雖
    被告二人所聲請傳訊之證人己○○於九十四年四月二十七日
    到庭證稱：當天晚上伊要去隔壁大樓買電腦，有從外經過台
    大新生活大廈一樓大廳，當時現場很吵，伊有停下來看一下
    ，看到很多人，但有那些人伊不清楚，伊看到他任在推打，
    但現場門關起來，伊聽不到他們講話的內容等語、證人即現
    場處理之警員甲○○到庭證稱：台大新生活大廈經常有糾紛
    報案，所以伊常去那裡處理，至於本件具體的事件伊已不記
    得，對於在庭的當事人也沒有印象等語，其等二人對於案發
    經過並未當場見聞，尚難以其等二人之證詞為被告二人有利
    之認定。是以被告丙○○與自訴人互相推擠受傷經警方排解
    離去後，猶互相爭執不休，被告丙○○與癸○○即於氣憤下
    出言侮辱自訴人，亦核與當時現場之狀態相符，堪認被告癸○○、丙○○二人前開辯詞，皆係推諉卸責之詞，均不足採
    。本件事證明確，被告二人犯行洵堪認定，均應依法論科。
二、核被告癸○○、丙○○二人之所為，均係犯刑法第三百零九
    條第一項之公然侮辱罪。又意思之聯絡並不限於事前有所謀
    議，即僅於行為當時有共同犯意之聯絡者，亦屬之；且其表
    示之方法，亦不以明示通謀為必要，即相互間有默示之合致
    ，亦無不可（最高法院七十三年台上字第二三六四號判例參
    照）。是以本件被告癸○○、丙○○二人雖係於與自訴人發
    生爭吵期間分別出此惡言，惟以彼等基於同一爭吵原因，在
    相同之時、地，公然各以同一話語辱罵自訴人等情節觀之，
    足認被告癸○○、丙○○二人間具有共同貶損自訴人社會評
    價之意思合致，因認彼二人間具有犯意之聯絡與行為分擔，
    為共同正犯。爰審酌被告癸○○、丙○○二人與自訴人同為
    該大廈住戶，卻未能持理論事，在不特定人得以共見共聞之
    一樓大廳內，竟惡意辱罵自訴人，在鄰里間立下不良示範，
    事後又飾卸其詞等情狀，各量處如主文第一項所示之刑，並
    均諭知易科罰金之折算標準，以資懲儆。
貳、被告丁○○之部分：
一、自訴意旨略以：被告丁○○亦係台大新生活大廈之住戶，於
    九十三年六月二十日該大廈改選管理委員會之區分所有權人
    之會議上公然指摘：自訴人擁有承攬台大新生活大廈之保全
    業務公司─僑樂保全股份有限公司（以下簡稱僑樂公司）之
    股票，所以保全就一直給僑樂公司做云云，足以毀損他人名
    譽之具體事實，誹謗自訴人名譽，因認被告丁○○涉有刑法
    第三百十條第一項之誹謗罪嫌云云。
二、按犯罪事實應依證據認定之，無證據不得認定其犯罪事實；
　　又不能證明被告犯罪者，應諭知無罪之判決，刑事訴訟法第
　　一百五十四條第二項、第三百零一條第一項分別定有明文。
　　再按言論自由為人民之基本權利，憲法第十一條定有明文保
　　障，國家應給予最大限度之維護，俾其實現自我、維護人性
　　尊嚴、溝通意見、追求真理及監督各種政治或社會活動之功
　　能得以發揮。惟言論自由乃人之外在表現自由，不免與他人
　　自由或權利發生衝突，為兼顧對個人名譽、隱私及公共利益
　　之保護，言論自由亦有其限界，法律尚非不得對言論自由依
　　其傳播方式為合理之限制。是言論自由及維護自我名譽之權
　　同受憲法平衡保障，此一理念反應於我國憲法下位階規範之
　　刑法上，首先對於公然侮辱人之言論以刑法第三百零九條制
　　衡；次為保護意見之公開、交流，僅在意圖散佈於眾，單純
　　指摘傳述貶損他人名譽之事實時，始克成立刑法第三百十條
　　之誹謗罪，至於意見、評論持平適當與否，應由社會大眾評
　　價選擇。換言之，刑法第三百十條誹謗罪之成立，以行為人
　　主觀上具有毀損他人名譽之不法意圖為必要，且所指摘傳述
　　者為事實，若係主觀之評論及意見之表達，則非在規範之列
　　。而行為人行為是否具有主觀不法意圖，須依行為當時之具
　　體情況客觀判斷之，且立法者於一般阻卻違法事由外，另於
　　刑法第三百十一條明列特別阻卻違法事由，只要行為人之行
　　為客觀上符合該條所定之要件，其行為即屬不罰，藉以解決
　　實務上就主觀不法意圖判斷上之困難，及保障言論自由精神
　　，故任何客觀上造成毀損他人名譽結果之行為，除有上開法
　　條所定之特別阻卻違法事由應予免責外，縱無符合特別阻卻
　　違法事由之情形，仍須基於該條保護言論自由之立法精神，
　　確定行為人主觀上是否具有毀損名譽之惡意，資為判斷之依
　　據，倘無積極之證據足資證明行為人有毀損名譽之惡意，即
　　應推定行為人無惡意毀損他人名譽之犯意。
三、經查，據自訴人所陳，台大新生活大廈管理委員會於九十三
　　年六月二十日區分所有權人會議之會議過程，並未製有會議
　　紀錄，而據當天參與開會之證人乙○○於九十四年四月二十
　　七日到庭證稱：「當天我們開住戶大會，我坐在第一排，丁○○當天提意見，他認為僑樂公司為何一直擔任我們住戶的
　　保全公司，為何八、九年都不換，他質問庚○○是不是與僑
　　樂公司有股東關係，當時他語氣很氣憤在很激動的情況下說
　　的，．．（當天丁○○質問庚○○的語氣如何？）他很義正
    嚴詞的說。」（見該次審判筆錄第六頁）、證人戊○○證稱
    ：「是在臨時動議發言質疑，內容是關於僱用保全公司，為
    何這麼多年都不換，他說：保全公司已經用很久了為何不換
    。」（見九十四年四月二十七日審判筆錄第八頁）、證人壬○○證稱：「我記得被告丁○○有提到股票的情形，他當天
    直接就說主委好像有僑樂公司的股票，．．」（見前開筆錄
    第五頁），足認被告丁○○在該次會議上發言之內容係質疑
    自訴人是否因持有僑樂公司之股票，才僱用僑樂公司擔任台
    大新生活大廈之保全多年，是被告丁○○前開陳述之目的，
    僅係在促使住戶查明為何僱佣僑樂公司擔任該大廈保全工作
    之問題，屬於全體住戶公共利益有關之事，被告丁○○之前
    開質疑，尚屬主觀認知之「實在」表達，雖帶有情緒性用語
    ，然客觀上判斷尚未逾越必要範圍之程度，因屬主觀之評論
    及意見之表達，自非刑法誹謗罪規範之範圍，且被告丁○○
    係於管理委員會之區分所有權人會議臨時動議時提出前開質
    疑，顯係為保護合法利益之事而提出之評論，是主觀上難認
    被告丁○○有誹謗之惡意，尚難以誹謗罪相繩，此外復查無
    其他積極證據足認被告丁○○涉有自訴人所指之犯行，揆諸
    前開條文意旨，應認不能證明被告丁○○犯罪，爰依法諭知
    無罪之判決。
據上論斷，應依刑法第三百四十三條、第三百零一條第一項、第
二百九十九條第一項前段，刑法第二十八條、三百零九條第一項
、第四十一條第一項前段，罰金罰鍰提高標準條例第一條前段、
第二條，判決如主文。
中　　華　　民　　國　　94　　年　　7 　　月　　27　　日
      　　　　　　　　　台灣台北地方法院刑事第十一庭
                            審判長法  官  劉方慈
                                  法  官  林庚棟
                                  法  官  林恆吉
上正本證明與原本無異。
如不服本判決，應於判決送達後10日內，向本院提出上訴狀。
                                  書記官  劉英芬
中　　華　　民　　國　　94　　年　　7 　　月　　27　　日
附錄論罪科刑法條
刑法第三百零九條
中華民國刑法第三百零九條
(公然侮辱罪)
公然侮辱人者，處拘役或三百元以下罰金。
以強暴犯前項之罪者，處一年以下有期徒刑、拘役或五百元以下
罰金。
